臺灣高等法院民事判決
109年度再易字第91號
再審原告    黃慶國  
訴訟代理人  陳孟嬋律師
再審被告    祭祀公業法人新北市黃連山

法定代理人  黃種智  
訴訟代理人  詹德柱律師
上列當事人間請求返還不當得利等事件，再審原告對於中華民國
105年7月19日本院104年度上易字第910號確定判決，提起再審之
訴，本院於109年11月17日言詞辯論終結，判決如下： 
    主  文
再審之訴駁回。
再審訴訟費用由再審原告負擔。
    事實及理由
一、再審原告主張：再審原告於民國（下同）109年8月14日收受
    再審被告109年派下員大會開會資料，發現再審被告存摺明
    細記載「代黃添木等人收108年度375租金」等語，再翻閱歷
    年收到之存摺明細，發現108年2月14日記載「代黃添木等6
    人收107年度375租金」、107年2月1日記載「代黃添木等6人
    收106年度375租金」、106年2月15日記載「代黃添木等5人
    收105年度375租約租金」、105年2月17日記載「代黃添木等
    5人收104年度375租約租金」等語。再審原告與102年輪值祭
    祀負責收租之柱代表黃種豐討論此事，黃種豐告知102年輪
    值祭祀時佃農共交付兩筆款項，一筆是給祭祀公業之公租，
    另一筆是給六大房之私租，黃種豐並出示102年收租時佃農
    交付簽收之三七五租約（穀租明細）照片，其上記載私租之
    收取權人分別為黃添木、黃奇妙、黃朝宗、黃金治、黃中華
    、黃昭雄、黃繼昌等7人。由上開資料顯示，長年以來六大
    房均得各自占有、使用、收益部分麻竹寮土地，六大房子孫
    不曾為此發生過任何紛爭，也沒有任何人提出異議，足見六
    大房子孫明知各自占有、使用、收益麻竹寮土地均來自同一
    個正當使用權源即鬮書合約簿，且曾就彼此使用範圍有默示
    分管協議，足見原判令再審原告給付不當得利尚有違誤，爰
    依民事訴訟法第496條第1項第13款規定，提起本件再審之訴
    。並聲明：⑴本院104年度上易字第910號判決（下稱原確定
    判決）及前程序第一審判決廢棄。⑵再審被告於前程序第一
    審之訴及假執行之聲請均駁回。
二、再審被告則以：106年、107年、108年、109年派下員大會開
    會資料所附之存摺明細，均有記載關於代黃添木等人收375
    租金等語，再審原告應於106年間即已知悉，而再審原告所
    提三七五租約（穀租明細），其上所載文件作成日期為103
    年1月27日，否認再審原告所稱係於109年8月14日始知悉，
    再審原告對此應負舉證責任。又三七五租約（穀租明細）及
    存摺明細之記載，僅能證明承租之佃農有將租金分別交與再
    審被告及其他派下員，即只能證明有給付及收取租金之事實
    ，並不足以證明黃連山六大房之間有分管約定存在。且該三
    七五租約（穀租明細）所示之租約為臺灣省臺北縣私有耕地
    租約深昇字第41號之三七五租約，而該租約所載之出租地號
    為新北市○○區○○○○○○○段0○0000○0000○0000地號（下稱9、9-
    16、9-17、9-34地號），實與再審原告無權占有之新北市○○
    區○○○○○○○段000○000地號（下稱9-4、9-7地號）無關，自不
    足為有利再審原告之裁判等語，資為抗辯。並聲明：再審之
    訴駁回。
三、得心證之理由：
  ㈠按當事人發現未經斟酌之證物或得使用該證物，但以如經斟
    酌可受較有利益之裁判者為限，得以再審之訴對於確定終局
    判決聲明不服，民事訴訟法第496條第1項第13款定有明文。
    所謂當事人發現未經斟酌之證物，係指前訴訟程序事實審言
    詞辯論終結前已存在之證物，因當事人不知有此，致未經斟
    酌，現始知之者而言；若在前訴訟程序事實審言詞辯論終結
    前，尚未存在之證物，本無所謂發現，自不得以之為再審理
    由（最高法院104年度台上字第2475號判決意旨採相同見解
    ）。次按再審之訴，應於30日之不變期間內提起；前項期間
    ，自判決確定時起算，判決於送達前確定者，自送達時起算
    ；其再審之理由發生或知悉在後者，均自知悉時起算，民事
    訴訟法第500條第1項、第2項本文分別著有規定。如再審原
    告主張其知悉再審理由在後者，應就此利己事實負舉證責任
    ，此觀同法第501條第1項第4款之規定自明（最高法院109年
    度台抗字第1137號裁定意旨採相同見解）。
  ㈡再審原告雖主張：再審原告於109年8月14日收受109年派下員
    大會開會資料，發現再審被告存摺明細109年4月29日記載「
    代黃添木等人收108年度375租金」等語，再翻閱歷年收到之
    存摺明細，發現108年2月14日記載「代黃添木等6人收107年
    度375租金」、107年2月1日記載「代黃添木等6人收106年度
    375租金」、106年2月15日記載「代黃添木等5人收105年度3
    75租約租金」、105年2月17日記載「代黃添木等5人收
　　104年度375租約租金」等語，並提出上開存摺明細為證（見
    本院卷第42、44、46、48、49頁）。然查原確定判決係於
　　105年7月5日言詞辯論終結（見原確定判決卷二第37頁），
    則再審被告存摺明細109年4月29日記載之「代黃添木等人收
    108年度375租金」，108年2月14日記載之「代黃添木等6人
    收107年度375租金」、107年2月1日記載之「代黃添木等6人
    收106年度375租金」、106年2月15日記載之「代黃添木等5
    人收105年度375租約租金」等語，顯屬於原確定判決言詞辯
    論終結前尚未存在之證物，本無所謂發現，自不得以之為再
    審理由。至再審被告存摺明細105年2月17日記載之「代黃添
    木等5人收104年度375租約租金」等語，惟該存摺明細乃再
    審被告106年派下員大會開會通知所附資料之一（見本院卷
    第80頁），此亦為再審原告所不爭執（見本院卷第238頁）
    ，足認再審原告於106年間即已知悉此情，再審原告固稱係
    於109年8月14日收受109年派下員大會開會資料後，再翻閱
    歷年收到之存摺明細始為發現，但未就此利己事實舉證以實
    其說，與法定要件不符，自亦不得以之為再審理由。
　㈢再審原告復主張：再審原告於109年8月14日收受109年派下員
    大會開會資料後，與102年輪值祭祀負責收租之柱代表黃種
    豐討論此事，黃種豐告知102年佃農共交付兩筆款項，一筆
    是給祭祀公業之公租，另一筆是給六大房之私租，黃種豐並
    出示102年收租時佃農交付簽收之三七五租約（穀租明細）
    照片等語，並提出三七五租約（穀租明細）照片、手寫資料
    為證（見本院卷第39、247頁）。惟該三七五租約（穀租明
    細）照片乃黃種豐於102年收租時即已存在，該三七五租約
    （穀租明細）所示之租約，係臺灣省臺北縣深昇字第41號私
    有耕地租約（見本院卷第211至213頁），該租約記載之租賃
    標的為9、9-16、9-17、9-34地號，與再審原告占有之9-4、
    9-7地號有所不同。更何況，對耕地有收取孳息之權利，與
    有占有、使用之權利，究屬二事，實難以六大房有收取孳息
    之權利，即遽謂六大房有占有、使用之權利，進而推論六大
    房就彼此使用範圍有默示分管協議，故縱認再審原告係於10
    9年8月14日後始知悉三七五租約（穀租明細）照片之存在，
    亦不足使再審原告可受較有利益之裁判。
四、綜上所述，再審原告以原確定判決有民事訴訟法第496條第1
    項第13款之再審事由，提起本件再審之訴，為無理由，應予
    駁回。
五、本件事證已臻明確，兩造其餘攻擊防禦方法及未經援用之證
    據，經核與判決之結果不生影響，爰不逐一論述，附此敘明
    。
六、據上論結，本件再審之訴為無理由。依民事訴訟法第78條，
    判決如主文。
中　　華　　民　　國　　109 　年　　12　　月　　8 　　日
                  民事第十庭   
                      審判長法  官  黃嘉烈
                            法  官  邱  琦
                            法  官  張文毓
正本係照原本作成。
不得上訴。
中　　華　　民　　國　　109 　年　　12　　月　　8 　　日

                            書記官  廖月女